【裁判字號】    99,聲再,128
【裁判日期】    990729
【裁判案由】    背信等
【裁判全文】
臺灣高等法院刑事裁定                99年度聲再字第128號
再審聲請人
即受判決人  甲  ○
            乙○○
上列再審聲請人因背信等案件，對於本院86年度上易字第6801號
，中華民國87年4月22日第二審確定判決（第一審案號：臺灣士
林地方法院86年度易字第1756號；起訴案號：臺灣士林地方法院
檢察署85年度偵字第10766號），聲請再審，本院裁定如下：
    主    文
再審之聲請駁回。
    理    由
一、本件聲請再審意旨：詳如附件「刑事再審聲請狀」、「刑事
    聲請再審追加理由狀」所載。
二、按刑事訴訟法第420條第1項第6款所謂發見確實之新證據，
    係指該證據於事實審法院判決前已經存在，為法院、當事人
    所不知，不及調查斟酌，至其後始行發見，且就證據本身形
    式上觀察，固不以絕對不須經過調查程序為條件，但必須顯
    然可認為足以動搖原有罪確定判決，而為受判決人無罪、免
    訴、免刑或輕於原判決所認罪名之判決者為限。故受理聲請
    再審之最後事實審法院，應就聲請再審理由之所謂「新證據
    」，是否具備事實審判決前已經存在，為法院、當事人所不
    知，事後方行發見之「嶄新性」 (或稱「新規性」)，及顯
    然可認足以動搖原有罪確定判決，應為無罪、免訴、免刑或
    輕於原判決罪名之「顯然性」 (或稱「確實性」)二要件，
    加以審查，為判斷應否准予開始再審之準據，二者均不可或
    缺，倘未兼備上開學理上所謂「確實性」與「新規性」之二
    種再審新證據之特性，即不能據為再審之原因。(最高法院
    93年度台抗字第98號、86年度台抗字第477號裁判要旨參照)
    。而所謂確實之新證據，係指其證據之本身在客觀上可認為
    真實，毋須經過調查，即足以動搖原判決，使受刑人得受有
    利之裁判者而言，若在客觀上就其之真實性為如何，尚欠明
    瞭，非經相當之調查，不能辨其真偽，即與確實新證據之「
    確實」含義不符，自難採為聲請再審之理由 (最高法院85年
    台抗字第341號、424號判決均同此旨)。
三、民國（下同）87年4月22日確定之判決，事實認定略以：被
    告甲○於78年7月20日受王大維之委託，將王大維所有萬里
    鄉○○段瑪鍊港內小段76、77、78及78-14地號4筆土地，信
    託登記在甲○名下。嗣王大維因積欠胡忠卿及其親友葉志仁
    、許黃淑亭新台幣（下同）1億餘元，為確保債權人之權益
    ，乃於78年8月10日以上開土地設定本金最高限額3600萬元
    之抵押權予胡忠卿指定之葉志仁及許黃淑亭，嗣為避免甲○
    日後否認與葉志仁、許黃淑亭間有債權債務關係存在，王大
    維、胡忠卿復與甲○協議，先由甲○簽發3千萬元本票1紙予
    胡忠卿，使之與王大維併存承擔該債務，80年3月4日甲○與
    乙○○即在台北市○○○路王大維辦公室內商討欲將上開土
    地移轉給胡忠卿等人所指定之胡順評，以供抵帳用，由甲○
    於移轉登記所需之土地買賣所有權移轉契約書、農業用地移
    轉免徵土地增值稅申請書、承受農地繼續耕作承諾書等文件
    上蓋用其印鑑章，連同其印鑑證明、上開土地所有權狀交予
    代書張炳輝辦理過戶手續，惟上開土地遲未移轉，胡忠卿等
    人為確保債權，乃於80年4月16日由王大維、胡忠卿、葉志
    仁再與甲○共同至彰化縣鹿港鎮調解委員會成立調解，內容
    為甲○承認因生意需要，各向葉志仁、許黃淑亭借款1500萬
    元，同意將上開4筆土地讓渡予葉志仁、許黃淑亭，抵充220
    0萬元債務，餘款800萬元則由甲○開立82年3月31日到期之
    800萬元本票1紙予葉、許二人，並將調解書送請台灣彰化地
    方法院核備在案。然因上開土地乃農地，受自耕農身分及自
    耕證明限制，始終無法覓人辦妥，張炳輝遂依王大維之指示
    ，將上述權狀轉交予胡忠卿收執。詎事後甲○與其兄即被告
    乙○○竟共同意圖為自己不法之利益，由甲○於84年10月間
    ，向台北縣汐止地政事務所謊報上開土地所有權狀遺失，申
    請補發，致不知情之承辦人據以登載於職務上所掌之公文書
    上，而補發新之土地所有權狀，足以生損害於地政事務所土
    地登記業務之正確性。甲○嗣復違背其受託之任務，於85年
    5月31日向上開汐止地政事務所，辦理最高限額抵押1200萬
    元予乙○○，再於同年9月2日以買賣為由，將上開4筆土地
    移轉登記予乙○○，致生損害於王大維之繼承人及胡忠卿、
    葉志仁、許黃淑亭等人。其理由略以：被告甲○就伊與王大
    維間有簽立承諾書，且有以上開土地權狀遺失為由，至地政
    事務所辦理補發之事實供承在卷，且被告犯行業據告訴人胡
    忠卿、葉志仁及證人即代書張炳輝證述在卷，並有被告甲○
    於78年7月20日所立之受任承諾書、王大維生前開具之支票
    、書具所欠胡忠卿債務統計之信函彰化縣鹿港鎮調解委員會
    調解書、被告甲○於78年7月20日所立之受任承諾書、上開
    土地買賣契約書在卷可稽，被告乙○○對上開土地之信託及
    買賣移轉與胡順評等情，知之甚詳，且經被告甲○於本院審
    理供稱甚詳等情，認再審聲請人成立刑法第216條、第214條
    之行使使公務員登載不實文書罪及同法第342條第1項之背信
    罪，被告二人間就上開罪行，有犯意聯絡及行為分擔，雖被
    告乙○○因未受委任、受託，因而未具背信罪之身分，然其
    與有背信身分之被告甲○共同實施犯罪，被告乙○○雖無特
    定關係，仍應依刑法第31條第1項之規定與被告甲○成立共
    同正犯等情。被告所辯，王大維亦有積欠被告甲○債務、係
    王大維告知甲○土地權狀遺失、王大維已死亡，二人間之信
    託關係不存在，被告甲○自得處分土地等詞均無可採等，已
    於理由欄詳加論述，並對於再審聲請人之辯解一一批駁。
四、再審聲請人稱提出有未經審酌之新事證：
  (一)以：(1)本院89年度重訴更(一)字第1號民事案件，90年6月8日
    準備程序筆錄、(2)87年度重訴字第76號民事案87年8月25日
    準備筆錄影本，主張原判決認定王大維欠胡忠卿3000萬元債
    務，由甲○簽發3000萬元本票，為甲○與王大維併存承擔該
    債務之事，為告訴人所捏造。
  (二)依(3)80年4月16日彰化縣鹿港鎮調解報到單影本、(4)調解聲
    請書影本，主張上開調解無胡忠卿、王大維參與，為假調解
    ，原確定判決誤上開調解之真正，自有違誤。
  (三)依(5)本院84年度抗字第326號刑事裁定影本、(6)最高法院96
    年度台上字第1193號民事判決影本，主張原判決認定告訴人
    之債權受損，卻不調查王大維對被告之背信、侵占及違約犯
    行云云。
五、經查：
  (一)按法院認無再審理由，以裁定駁回後，不得更以同一原因聲
    請再審，刑事訴訟法第434條第2項規定甚明。查再審聲請人
    所持以聲請再審理由之上開新證據，再審聲請人所指，編號
    (1)87年度重訴字第76號民事案87年8月25日準備程序筆錄、
    編號(5)本院84年度抗字第326號刑事裁定，再審聲請人業於
    前次聲請再審時已提出，且經本院認無再審理由，而以91年
    度聲再字第279號裁定駁回在案，依前揭說明，再審聲請人
    自不得更以同一原因聲請本件再審。
  (二)原判決係87年4月22日確定，且以80年4月之彰化縣鹿港鎮調
    解委員會調解聲為認定被告犯罪之證據，故編號(3)80年4月
    16 日彰化縣鹿港鎮調解聲請書、(4)報到書，並非原確定決
    前所不知，而事後始經現者，自非新證據，且上開聲請書業
    經作成調解書，內容載明：「甲○於78年8月8日將其所有之
    系爭土地設定金額最高限額3600萬元，於78年9月8日向葉志
    仁、許黃淑亭各借得1500萬元，共計3000萬元，…甲○願將
    系爭土地讓與葉志仁、許黃淑亭以抵充2200萬元之債務，剩
    餘800萬元之債務，由甲○另開立同額本票一紙交葉志仁、
    許黃淑亭收訖…」，有調解書附原確定判決卷可稽，上開內
    容僅涉及被告與葉志仁、許黃淑亭，顯見胡忠卿、王大維並
    非上開調解之當事人，自毋庸參與，自難以胡忠卿、王大維
    未參與上開調解，即認上開調解為偽。上開證據就其形式上
    觀察，自難認足以動搖原確定判決而應為無罪、免訴、免刑
    或輕於原判決罪名，與「顯然性」要件顯不相符。
  (三)被告甲○承擔之3000萬元債務，係甲○依伊與王大維之信託
    承諾書之約定，自願簽發3000萬元本票予胡忠卿，並與葉志
    仁、許黃淑亭成立調解，其緣因王大維之土地信託登記於被
    告甲○名下，王大維及其債權人胡忠卿為確保其土地權益，
    將土地設定抵押權予胡忠卿所指定之葉志仁、許黃淑亭，被
    告甲○與胡忠卿、葉志仁、許黃淑亭間，本即無上開債權存
    在，被告甲○係為與胡忠卿有債權存在之王大維，承擔王大
    維積欠胡忠卿債務中之3000萬元，此為被告甲○所明知且同
    意為之。是被告二人一再主張伊與葉志仁、許黃淑亭間3000
    萬元債權為虛捏之事，實與本案認定被告之犯罪事實無涉。
    從而被告所主張之編號(2)之87年度重訴字第76號民事案87年
    8月25日準備筆錄影本，得以證明上開3000萬元債務，係告
    訴人所捏造之證據，自形式上觀察，自難認足以動搖原確定
    判決而應為無罪、免訴、免刑或輕於原判決罪名，與「顯然
    性」要件不符。
  (四)至編號(6)最高法院96年度台上字第1193號民事判決，係認被
    告背信行為之受害人係王大維，王大維已死亡，受害人應為
    王大維之繼承人，被告之行使使公務員登載不實文書犯行，
    直接受損害者為地政事務所土地登記業務之正確性，葉志仁
    、許忠卿均非被告本件犯行之「直接」受害人，而駁回葉志
    仁、許忠卿對被告為附帶民事訴訟侵權行為損害賠償之請求
    ，並非認定上開葉志仁、許忠卿對被告無3000萬元債權，或
    被告本件犯行未致二人受損害，自形式上觀察，自難認足以
    動搖原確定判決而應為無罪、免訴、免刑或輕於原判決罪名
    ，與「顯然性」要件不符。
  (五)末按，被告甲○就本件土地僅係單純受託，並無處分權，卻
    與被告乙○○擅自處分該土地，而違背信託人王大維之委任
    ，對王大維造成損害，核犯刑法背信罪。至王大維是否對被
    告亦有其他背信或侵權行為，應由被告循法律途徑對王大維
    或其繼承人提起民、刑事訴訟，自非本案所得審究，附此敘
    明。
六、綜上所陳，本件再審意旨所稱之「新證據」，經核均無首揭
    裁判要旨所舉之「嶄新性」「顯然性」，與刑事訴訟法第
    420條第1項第6款之規定不符，自不得據為聲請再審之原因
    。從而，聲請人之本件再審之聲請，為無理由，應予駁回。
七、據上論斷，應依刑事訴訟法第434條第1項，裁定如主文。
中    華    民    國    99    年    7     月    29    日
            刑事第十六庭審判長法  官  陳晴教
                              法  官  許增男
                              法  官  王敏慧
以上正本證明與原本無異。
不得抗告。
                              書記官  丁淑蘭
中    華    民    國    99    年    7     月    29    日

司法院資訊處製作；財團法人民間司法改革基金會備份。
